臺灣臺中地方法院民事判決
                                     110年度訴字第2030號
原      告  呂浩禾  
訴訟代理人  張瑋妤律師
被      告  鄭淑雲  
上列當事人間請求返還所有權狀事件，本院於民國111年2月11日
言詞辯論終結，判決如下：
    主  文
原告之訴及假執行之聲請均駁回。
訴訟費用由原告負擔。
    事實及理由
一、原告主張：原告與訴外人即其姐呂秀玲前就附表所示之土地
    、建物（下稱系爭不動產）成立借名登記契約（下稱系爭借
    名登記契約）。嗣於民國110年3月9日，原告與呂秀玲為處
    理系爭借名登記契約事宜，在被告協助下，雙方簽立「借名
    返還-以贈與方式辦理登記協議書」（下稱系爭協議書），
    約定原告支付呂秀玲新臺幣（下同）300萬元，呂秀玲同意
    將系爭不動產以贈與方式移轉所有權登記予原告。惟被告辦
    理系爭不動產所有權移轉登記予原告後，未經原告同意，逕
    自前往地政事務所領取系爭不動產所有權狀（下稱系爭所有
    權狀）而占有之。被告未履行告知會保管系爭所有權狀之義
    務，致原告陷於錯誤，且原告患有重鬱症不具正常判斷能力
    ，誤認能取得系爭不動產之所有權狀以處分，始簽訂系爭協
    議書。原告業於111年2月7日以民事言詞辯論意旨狀對被告
    撤銷系爭協議書之意思表示。又被告僅受原告委任處理事務
    ，縱認被告受原告及呂秀玲之委任，其代理上開二人簽立系
    爭協議書，違反雙方代理禁止之規定，故被告無占有系爭所
    有權狀之權源，亦無享有持有系爭所有權狀利益之法律上原
    因，爰依民法第767條第1項前段、第179條之規定，提起本
    件訴訟，請求擇一為有利判決等語。並聲明：㈠被告應將系
    爭不動產之所有權狀返還予原告。㈡願供擔保，請准宣告假
    執行。
二、被告則以：原告與呂秀玲確實在被告協助下，於110年3月9
    日簽立系爭協議書，委託被告辦理系爭不動產移轉至原告名
    下之程序。原告與呂秀玲約定，原告應就系爭不動產設定抵
    押申請貸款，並由被告負責辦理相關設定相關手續，待銀行
    撥款給付呂秀玲300萬元後，由被告交付系爭所有權狀、原
    告之印鑑證明予原告。詎料原告未依系爭協議書約定之110
    年4月30日期限履行給付義務，故其與呂秀玲於同年4月21日
    至被告事務所辦理變更系爭協議書內容，將付款期限延長至
    同年5月31日。嗣原告於110年5月21日，告知被告需要系爭
    所有權狀辦理貸款，然因原告仍未依約履行給付義務，故被
    告未能交付系爭所有權狀。被告係基於系爭協議書委任其處
    理系爭不動產借名登記事宜而占有系爭所有權狀，屬有法律
    上原因等語，資為抗辯，並聲明：㈠原告之訴駁回。㈡如受不
    利判決，願供擔保請准宣告免為假執行。
三、得心證之理由：
　㈠原告未證明其受被告詐欺而簽立系爭協議書。
　⒈按當事人主張其意思表示係因被詐欺而為之者，應就其被詐
    欺之事實，負舉證之責任。原告所陳前詞，為被告所否認，
    自應由原告就此有利於己之事實，負舉證之責。
　⒉原告固結稱：因為父親重病，但我和呂秀玲沒有現金，呂秀
    玲指責我說做兒子沒有錢，既然這樣就把借名登記在她名下
    的房子賣掉，留500萬元給她自己，剩餘的錢再給我，讓我
    負責父親的相關費用。因為上開情形，我在簽系爭協議書的
    過程心智很薄弱，被告跟我說過戶時雙方都要拿出印鑑證明
    ，所以我跟呂秀玲同日申請印鑑證明交給被告。簽約時被告
    沒有告知我要把登記回我名下的系爭所有權狀放在被告處代
    管，也沒有告知會代我向地政機關領取所有權狀等語（見本
    院卷第245至246、248至249頁），主張受被告詐欺簽立系爭
    協議書，惟查：
　①觀之系爭協議書所載：立協議書人呂浩禾（下稱甲方）、呂
    秀玲（下稱乙方），茲為乙方名下借名登記之不動產雙方協
    議以贈與之方式登記返還甲方，其各項條款如下：……第3條
    、雙方曾於公所協調借名返還未果，今雙經協商同意附條件
    返還，即由甲方支付乙方三百萬元整，而乙方同意將系爭不
    動產以贈與之方式移轉登記返還甲方。……第5條、付款方式
    為乙方（按：應為甲方之誤載）於簽立本協議書當日開立本
    票一紙，面額300萬元整，付款日雙方約定於登記完畢後30
    日內申請貸款於核撥當日付款；即甲方向玉山銀行等金融機
    構貸款支付300萬元整，甲方並應於申貸同時，於金融機構
    指定將300萬元撥付至乙方指定之帳戶。以上本票約定由乙
    方簽收後交由民豐地政士簽名保管，款項兌現時，該本票自
    動作廢返還甲方，若甲方違約則於不動產再次登記回復乙方
    名義後將本票返還甲方。第6條、乙方不得違約，如拖延辦
    理時程逾30日，甲方得不支付300萬元整，甲方並得繼續請
    求借名登記返還。甲方若違約未於30日內銀行貸款核撥當日
    支付乙方300萬元整時，雙方約定由民豐地政士事務所以甲
    方預留之印鑑證明書及移轉書表辦理贈與登記回復為乙方名
    義，雙方不得異議等內容（見本院卷第23頁）；原告與呂秀
    玲於110年4月21日協議變更系爭協議書部分內容，約定原告
    支付300萬元期限展延至110年5月31日，付款方式則改為原
    告以系爭不動產辦理貸款支付與呂秀玲，於銀行貸款撥款當
    日，由原告與呂秀玲於核貸銀行會同撥款同時支付給呂秀玲
    之內容（見本院卷第153頁），可見系爭協議書係約定委由
    被告辦理移轉系爭不動產事宜，且避免原告違約，其應預留
    印鑑證明及移轉書表在被告處。上開約定已將系爭不動產辦
    理移轉登記各項條件記載明確，且原告、呂秀玲亦於系爭協
    議書上簽名，足彰上開約款均經契約雙方合意確認無訛。
　②考以系爭協議書即約定由原告支付呂秀玲300萬元，作為呂秀
    玲移轉系爭不動產登記為原告所有之對價，並約定由原告簽
    發本票作為擔保，白紙黑字，甚為明確，可見系爭協議書目
    的即在確保原告與呂秀玲雙方義務之履行。兼衡原告為一具
    備正常智識之成年人，其尚有投資不動產經歷多年（見本院
    卷第215頁），應對契約簽約流程、效力不難瞭解，其於簽
    立系爭協議書當場並有以LINE向律師諮詢各條款內容（見本
    院卷第246頁），且其簽立系爭協議書當日精神狀況良好，
    亦據呂秀玲證述在卷（見本院卷第257頁），足彰原告均清
    楚系爭協議書之內容，始與呂秀玲達成合意，簽立系爭協議
    書。原告雖主張其患有重鬱症而於簽立系爭協議書過程心智
    薄弱，並提出中山醫學大學診斷證明書為憑（見本院卷第34
    3頁），然該診斷證明書僅能證明原告患有重鬱症，於情緒
    低落時思考能力容易受損，未能推斷原告於簽立系爭協議書
    過程即受其病情影響，況審諸上揭簽立過程，原告並無任何
    異常，尚難僅以該診斷證明書，即認其意思表示有瑕疵。故
    其主張，尚非可採。
　③在簽立系爭協議書之過程，系爭不動產原先登記在呂秀玲名
    下，故由呂秀玲持有系爭不動產之所有權狀（下稱呂秀玲之
    所有權狀），並將之交付予被告辦理系爭不動產移轉登記，
    其與原告一起申請之印鑑證明也交予被告，作為違約約定之
    準備，並均同意由被告保管系爭所有權狀，確保協議書之履
    行。被告亦於簽約當日表明契約雙方均不得單獨取回所有權
    狀及印鑑證明等文件，須於原告支付呂秀玲300萬元之同時
    ，原告始能取回系爭所有權狀等情，亦據呂秀玲證述明確（
    見本院卷第254頁），核與系爭協議書約定之目的、違約條
    款若節相符，況其等既約明原告若違約未給付呂秀玲300萬
    元，被告得以原告預留之印鑑證明書及移轉書表辦理系爭不
    動產之贈與登記，以回復至呂秀玲名下，則於被告辦理系爭
    不動產所有權移轉登記至原告名下後，由被告保管系爭所有
    權狀，以避免原告違約，亦與上開協議書目的解釋相合。倘
    原告違約，既已約明被告需再次辦理系爭不動產移轉回呂秀
    玲名下，該移轉所有權登記過程除所有權人之印鑑證明書及
    移轉書表外，系爭不動產所有權狀亦為辦理土地移轉所必備
    之文件，則被告告知原告與呂秀玲由其持有系爭所有權狀，
    藉以避免雙方違約，亦與事理無違。故被告於簽約過程已告
    知系爭所有權狀應由其保管，且獲原告與呂秀玲之同意，已
    堪認定。故原告上揭結述，顯無可取。
　④此外，原告復未舉證被告有何詐欺之行為，其主張系爭協議
    書乃受詐欺而簽立，要無可憑。
　⒋基此，民法上所謂詐欺，既指相對人係欲使表意人陷於錯誤
    ，故意示以不實之事，令其因錯誤而為意思之表示；倘表意
    人未因此陷於錯誤而為意思表示，自不構成詐欺。原告既未
    具體舉證被告於其簽立系爭協議書時有何詐欺情事，其上開
    主張，自無可採。　　
　㈡被告係基於系爭協議書約定委任其處理系爭不動產事務而占
    有系爭所有權狀，亦屬有法律上之原因。
　⒈依前述系爭協議書約定，可見原告與呂秀玲係達成合意，共
    同委任被告處理系爭不動產借名登記之事務，從而授權被告
    保管系爭所有權狀，被告直至原告依約給付呂秀玲300萬元
    之同時，始應履行返還該所有權狀予原告之義務。原告迄未
    給付300萬元予呂秀玲一節，為原告所自承在卷（見本院卷
    第226頁），足彰被告目前尚無返還系爭所有權狀之義務，
    仍得依約占有系爭所有權狀。原告雖主張被告已將代管之本
    票交付呂秀玲，由其聲請對原告為強制執行，而隨時處於可
    受清償之情形，故被告應將系爭所有權狀返還原告等語，然
    原告已對呂秀玲所持系爭協議書開立之本票提起確認本票債
    權不存在之訴，並經本院以110年度訴字第1932號受理在案
    ，為原告所不爭執（見本院卷第226頁），可見原告就該本
    票債權存否尚有爭執，且本票所擔保之300萬元債權亦未因
    清償而消滅，自不得認已合於系爭協議書之約定。
　⒉至原告主張被告僅受原告委任，且被告違反民法第106條雙方
    代理禁止規定。然觀之系爭協議書約定，被告應受原告與呂
    秀玲之委任，非僅原告一人。又所謂代理，係指代理人於代
    理權限內，以本人名義所為或所受之意思表示，而直接對本
    人發生效力；委任則指當事人約定，一方委託他方處理事務
    ，他方允為處理之契約。系爭協議書乃原告與呂秀玲自行簽
    立，為兩造所不爭執（見本院卷第226頁），雙方達成合意
    簽立系爭協議書之法律行為，乃原告與呂秀玲本人為之，並
    無授權被告代理簽立系爭協議書之法律行為，被告基於系爭
    協議書受原告與呂秀玲委任，為其等處理事務，核與雙方代
    理情形有別，原告前揭主張，顯見混淆代理與委任之性質，
    洵無足取。
　⒊原告復主張銀行要銀行內部員工辦理貸款，不得由被告申請
    貸款，故被告不提供系爭所有權狀，致使其無法以系爭不動
    產對銀行申請貸款，始無從履約給付呂秀玲300萬元乙情。
    惟原告亦自承新光銀行未曾表示不能由被告來辦理貸款，是
    原告自己傳達時表示錯誤等語（見本院卷第248頁），足見
    其申辦貸款並無不得由被告辦理之限制。況被告於110年5月
    5日亦曾詢問原告貸款有無問題，是否需要協助，卻未見原
    告回應（見本院卷第161頁）；於同年5月19日再告知原告若
    新光銀行已經核准貸款，則依先前約定由被告辦理設定抵押
    權程序，請告知分行以約定時間對保（見本院卷第155頁）
    ，可徵被告並無刻意阻撓原告履行其對呂秀玲之給付義務。
    原告主張，殊非可取。
　⒋被告既基於原告與呂秀玲委任被告處理系爭不動產履約事宜
    ，因而占有系爭所有權狀，其占有自有合法權源，亦屬有法
    律上之原因，原告主張被告無權占有，且無法律上原因享有
    占有系爭所有權狀之利益，亦非可採。
　⒌職是，原告既尚未依系爭協議書履約，其現反主張被告無權
    占有其所有權狀，請求被告返還之，或主張被告無法律上之
    原因占有系爭所有權狀，即與系爭協議書之目的相違背，尚
    屬無據。
四、綜上所述，原告依民法第767條第1項前段、第179條規定，
    請求被告返還系爭所有權狀，為無理由，應予駁回。原告之
    訴既經駁回，其假執行之聲請，亦失所依據，併予駁回。
五、本件事證已臻明確，兩造其餘主張、陳述及所提之證據，經
    審酌後認為均不足以影響本判決之結果，爰不逐一論列，併
    此敘明。
六、據上論結，本件原告之訴為無理由，依民事訴訟法第78條，
    判決如主文。　　
中　　華　　民　　國　　111 　年　　3 　　月　　4 　　日
　　              民事第一庭  審判長法  官  許石慶    
　　                                法　官  廖欣儀
　　                                法  官　鍾宇嫣
以上正本，係照原本作成。
如對本判決上訴，須於判決送達後20日內向本院提出上訴狀（須
附繕本），如委任律師提起上訴者，應一併繳納上訴審裁判費。
中　　華　　民　　國　　111 　年　　3 　　月　　4 　　日
                                    書記官
附表：
土地部分：　　　
編號 地號 面積（平方公尺） 權利範圍 1 臺中市○○區○○段000000地號土地 77 1/1 
建物部分：
編號 建號 門牌號碼 坐落地號 建築式樣主要建材及房屋層數 面積（平方公尺）  權利範圍      樓層面積 附屬建物主要建築材料及用途  1 臺中市○○區○○段0000○號建物 臺中市○○區○○路00巷00號 臺中市○○區○○段000000地號土地 鋼筋混凝土造、2層 1層：45.60 2層：45.60 夾層：12.22 總面積：103.42 陽台：6.96 屋頂突出物：6.68 1/1